臺灣屏東地方法院民事裁定　　　　　　　 96年度家抗字第9號
抗　告　人　財政部國有財產局台灣南區辦事處
法定代理人　甲○○
上列抗告人因與相對人臺灣銀行股份有限公司間指定遺產管理人
事件，抗告人對於中華民國96年3 月3 日原審95年度財管字第32
號所為裁定，提起抗告，本院裁定如下：
      主    文
抗告駁回。
抗告程序費用新台幣壹仟元由抗告人負擔。
      理    由
一、本件抗告意旨略以：原審以被繼承人黃丁木之合法繼承人均
    已死亡或拋棄繼承，致無人繼承後，依相對人之聲請而選定
    抗告人為遺產管理人，惟黃丁木可能有負債超過遺產而形同
    破產之情形，依司法院民國74年10月15日（74）院台廳1 字
    第05786 號函所示，此類事件宜儘量避免選任國有財產局為
    遺產管理人；況現行法令並無已拋棄繼承之繼承人不得為遺
    產管理人之規定，且渠等就被繼承人之債權債務關係、印鑑
    、重要證件及產權文件等，均較知悉，應屬適任人選。再者
    ，如由抗告人為遺產管理人，倘負債大於資產，則伊所耗費
    之時間、人力均難以金錢衡量，不僅國庫利益受損，亦造成
    浪費國家資源於特定人之不公現象，原裁定尚有不當，爰請
    求廢棄等語。
二、按先順序繼承人均拋棄其繼承權時，由次順序之繼承人繼承
    。其次順序繼承人有無不明或第四順序之繼承人均拋棄其繼
    承權者，準用關於無人承認繼承之規定。又繼承開始時，繼
    承人之有無不明者，由親屬會議於一個月內選定遺產管理人
    ，並將繼承開始及選定遺產管理人之事由，向法院報明。又
    第一千一百七十八條所定之期限屆滿，無繼承人承認繼承時
    ，其遺產於清償債權，並交付遺贈物後，如有賸餘，歸屬國
    庫。又繼承人有無不明而不能依民法第一千一百七十七條選
    定遺產管理人時，得由利害關係人聲請法院選任之。民法第
    1176條第6 項、第1177條、第1185條分別定有明文。
三、經查，本件被繼承人黃丁木於95年7 月1 日死亡，第一順位
    繼承人即其子女黃子芸，第三順位繼承人即其兄弟姐妹陳黃
    愁月、周黃愁金、吳黃柳金、黃惜里、黃丁林均已拋棄繼承
    ，而其第二順位繼承人即其父母黃、黃楊知美與第四順位
    繼承人即其祖父母黃寡、黃陳環、楊兌、楊毆甘均已死亡，
    故被繼承人黃丁木已無民法第1138條所列各順序之繼承人等
    情，業據提出本院屏院惠少家慧字第0950023239號函、戶籍
    謄本、除戶戶籍謄本、繼承系統表附卷足參。又查，被繼承
    人黃丁木死亡時，尚積欠相對人借款債務，有其提出之放款
    借據影本在原審卷可按，則相對人主張以利害關係人身分聲
    請選任遺產管理人，自屬有據，合先陳明。又查，選任遺產
    管理人為法院職權行使之事項，如無違背法令及經驗法則，
    或受選任人有得拒絕擔任之正當事由外，應不得執為抗告之
    依據。本件抗告人為國家管理財產之機關，被繼承人黃丁木
    之遺產共計土地4 筆及其上建物1 筆，有抗告人提出之被繼
    承人遺產明細附卷足憑，倘經清償債務後如有賸餘，依據民
    法第1185條規定，即應歸屬國庫，而被繼承人各順序之繼承
    人均已死亡或拋棄繼承，業如前述，其剩餘財產依法歸屬國
    庫，而抗告人為國庫之綜理機關，為國有財產法第9 條第2
    項所明定，其備有財產管理之專才，雖為管理事項所支出費
    用屬國家資源，但保護無人繼承財產為債權人之權利，亦屬
    政府之義務。於遺產管理指定之實際運作，仍認選任抗告人
    為遺產管理人較為妥適，抗告人自不得在未經實際管理前，
    即以可能有負債超過遺產或浪費時間、人力等事宜之預測，
    即拒絕擔任，且抗告人為政府機關，與被繼承人間無利害關
    係，復有相當之專業能力足以勝任管理職務，顯較其他已無
    繼承意願而拋棄繼承之人為適當，況遺產管理在性質上非僅
    為被繼承人消極管理其遺產而已，因該遺產已不屬繼承人所
    有，而國庫亦有取得剩餘遺產之權利，具有某種程度之公益
    性，若仍由無繼承意願之人為管理人，難免因而影響管理之
    積極作為，與遺產管理之本意即不相符。再者，拋棄繼承既
    為民法所規定繼承人之權利，一經行使後，就其與被繼承人
    間之財產關係即行斷絕，如再選任其為遺產管理人，而由其
    就被繼承人之財產為管理，無異剝奪其享有拋棄繼承之實益
    ，與立法意旨顯然違背。又黃丁木之法定繼承人，既均已拋
    棄繼承，應無再擔任遺產管理人之意願，如選任其為遺產管
    理人，不僅可能因無意願而影響管理事務之進行，就專業知
    識及管理能力，亦有所欠缺，尚非適當之人選。至司法院前
    開函文，僅表明儘量不宜選任，而供法院斟酌，並非為不得
    選任之依據，更不得執為拒絕擔任之憑據，綜上所述，本件
    抗告意旨認原裁定不當，求予廢棄，為無理由，應予駁回。
四、據上論結，本件抗告為無理由，依非訟事件法第21條第2項
    、民事訴訟法第495 條之1 、第449 條第1 項、第78條，裁
    定如主文。
中　　華　　民　　國　　96　　年　　 4　　月　　27　　日
                          家事庭審判長法  官　廖文忠
                                      法  官  楊中琪
                                      法  官  潘　快
以上正本係照原本作成。
如不服本裁定，應以裁定適用法規顯有錯誤為抗告理由時，始得
於收受送達後10日內向本院提起抗告狀（須按他造當事人人數提
出繕本）。
                              書記官　鄭靜芳
中　　華　　民　　國　　96　　年　　 5　　月　　 1　　日
